【裁判字號】    92,台上,5429
【裁判日期】    921002
【裁判案由】    違反毒品危害防制條例
【裁判全文】
最高法院刑事判決                              九十二年度台上字第五四二九號
    上  訴  人  甲○○
                乙○○
    右  一  人
    選任辯護人  柯士斌律師
                黃豪志律師
    上  訴  人  丙○○
    選任辯護人  沈志成律師
                陳煥生律師
右上訴人等因違反毒品危害防制條例案件，不服台灣高等法院中華民國九十二年五月
二十八日第二審判決（九十二年度上重訴字第五號，起訴案號：台灣板橋地方法院檢
察署九十一年度偵字第八二八八、八二八九號），提起上訴，本院判決如左：
    主  文
原判決關於丙○○、乙○○部分撤銷，發回台灣高等法院。
甲○○之上訴駁回。
    理  由
壹、撤銷發回部分：
本件原判決認定上訴人丙○○、乙○○均在位於台北縣板橋市○○路四十一號二樓之
全球通國際貿易有限公司（下稱全球通國貿公司）工作。皆明知不得私運管制物品第
一級毒品海洛因（下稱海洛因）進入國境，民國九十一年五月一日，在柬埔寨台華飯
店，由年籍不詳之陳姓華僑所交付二只空旅行箱內之夾層裝有海洛因，仍接受年籍不
詳綽號「海董」之成年男子之指示，並與之基於運輸第一級毒品海洛因之犯意聯絡，
於同年月三日，自柬埔寨搭乘飛機並攜帶前開內裝海洛因之二只旅行箱（行李箱），
而運輸第一級毒品海洛因入境。嗣於同日下午六時十分許，在桃園中正國際機場第二
航廈，為法務部調查局台北市調查處（下稱台北市調查處）會同財政部台北關稅局（
下稱台北關稅局）等單位查獲，並在查扣前開二只旅行箱之夾層內分別扣得淨重二０
五一點０六公克（包裝重貳陸點柒壹公克）及二０七六點七二公克之海洛因（包裝重
參拾玖點零伍公克）（以上純度均為百分之七十二點六九，純質淨重分別為一四九０
點九二公克及一五０九點五七公克）等情。因而撤銷第一審科刑判決，改判依想像競
合犯，從一重論處上訴人丙○○、乙○○共同運輸第一級毒品罪刑（各處無期徒刑，
均褫奪公權終身），固非無見。
惟查：(一)、上訴人丙○○、乙○○雖均未否認於九十一年五月三日下午在桃園中正國
際機場第二航廈被查獲自柬埔寨攜帶入境之行李箱夾層內藏有海洛因之事實。但均一
再否認事先知情。於台北市調查處初訊時，丙○○即已供稱：自陳姓華僑手中接到二
只空行李箱時，因為比一般行李箱重，且夾層有異樣，懷疑裡面可能藏有毒品，即電
話再三詢問老闆，老闆表示「裡面藏有減肥藥，因為夾層有經過特殊處理，海關Ｘ光
機無法檢查出來，叫我安心帶回台灣。」「我雖然懷疑行李箱夾層可能藏有搖頭丸之
類的毒品，但我告訴乙○○……老闆說是藏有減肥藥，乙○○乃同意與我一起將行李
箱帶回台灣。」乙○○亦供稱：「五月一日傍晚，丙○○通知我至其所住台華飯店房
間內，……看到有黑色及白色花紋的空行李箱各一只，丙○○要我任選一個帶回台灣
，我較喜歡黑色，於是就拿了黑色的空行李箱，我並不知道該行李箱夾藏有毒品，…
…。」「我們都覺得兩只空箱子的重量確實比正常的箱子還要重，於是由丙○○打電
話回台灣詢問老闆，……事後丙○○告訴我說那兩只空箱子沒有什麼問題，拿回台灣
就好了，……。」「記得他（指丙○○）有講到老闆說空箱子夾藏的是減肥藥，……
沒有問題帶回來。」各等語（見九十一年度偵字第八二八八號卷第二｜四、一二｜一
四頁）。則丙○○於原審審理中之九十二年二月十四日具狀請求傳訊其所指之老闆即
綽號「阿海」之陳瑞榮為證（見原審卷第四八｜五三頁），即有調查必要。原審固於
九十二年三月二十日以院田刑辰字第四一五三號函澳門商澳門航空股份有限公司台灣
分公司查覆九十一年四月二十一日至二十三日間，有無陳瑞榮者搭乘其公司航班，並
請惠知其年籍、地址等項。該公司隨即於同年月二十四日以澳中  第零參玖號函覆稱
：「一初步調閱本公司所有班機登機名單，包括台北至澳門及高雄至澳門，於九十一
年四月二十一日至二十三日內均無上述乘客搭乘紀錄。二可否請貴單位提供進一步詳
細資料，如乘客護照上之英文姓名，以利更精確的查詢」等語（見同上原審卷第九０
｜九二頁）。原審未再提供任何有關陳瑞榮之年籍資料或英文姓名以資查明，亦未函
戶政及核發護照之主管機關查覆究有無陳瑞榮其人，復未說明無調查必要之理由，遽
以上訴人等之所辯不足採信，而為其等不利之判斷，難謂無證據調查未盡及判決不載
理由之違法。(二)、上訴人乙○○於台北市調查處調查時除上述(一)所載部分之供述外，
並陳稱：「……此次我與丙○○是奉全球通國貿公司老闆綽號『小白』指示共同前往
柬埔寨學習與外國客戶作生意的方式，……。」「……，上週老闆給我一千元美金（
美元），並要我隨丙○○前往寮國金邊拿空箱子的樣本回台。」「……返國後，該行
李箱要交給小白處理。」丙○○於台北市調查處調查時亦陳稱：「我是四月二十七日
奉老闆指示帶同公司新進人員乙○○一起前往柬埔寨與老闆會合看工廠，……。」（
見九十一年度偵字第八二八八號卷第二｜四、一二｜一四頁）。而綽號「小白」即係
全球通國貿公司負責人甲○○，業據同案被告甲○○（運輸第二級毒品罪已判決確定
）於台北市調查處供明在卷（見九十一年度偵字第八二八九號卷第二｜五頁）。並有
該公司房屋租賃契約書、公司設立登記表、公司登記證明書及本件案發後由李朝光為
甲○○之代理人與出租人謝趙瑞香簽訂之承租契約解約書等影本在卷足按（見九十一
年度偵字第八二八八號卷第一０一｜一一０頁）。則上訴人等所指之公司老闆各有其
人，即丙○○係指綽號「阿海」（或海董）之陳瑞榮；乙○○則指係綽號「小白」之
甲○○。此攸關參與實施犯罪之共同正犯人數。原判決既認上訴人丙○○、乙○○與
綽號「海董」之成年男子間，有犯意聯絡及行為分擔，應依共同正犯論處。而綽號「
小白」之甲○○就運輸第一級毒品部分，究有無參與犯罪，原判決竟恝置不問，亦未
於理由內就上訴人乙○○有利於己之辯解事項，何以不足採信，有所說明，自有不載
理由之違法。(三)、有罪之判決書應於理由內記載其依刑法第五十七條所列事項加以審
酌以為科刑輕重量定之情形，刑事訴訟法第三百十條第三款定有明文。原判決理由載
稱審酌上訴人丙○○、乙○○之前科、犯罪動機、目的、運輸毒品甚鉅，所生危害甚
大及犯罪後態度等一切情狀。然其如此記載，僅為法律抽象之一般規定，並未說明各
該事項之具體情形，其理由亦嫌欠備。上訴人等上訴意旨執以指摘原判決此部分不當
，非無理由，應認原判決此部分有撤銷發回更審之原因。
貳、上訴駁回部分：
按刑事訴訟法第三百七十七條規定：上訴於第三審法院，非以判決違背法令為理由，
不得為之。是提起第三審上訴，應以原判決違背法令為理由，係屬法定要件。且必須
依據卷內資料為具體之指摘，並足據以辨認原判決已具備違背法令之形式，始屬相當
。本件原判決撤銷第一審科刑判決，改判依想像競合犯，從一重論處上訴人甲○○共
同運輸第二級毒品罪刑（有期徒刑拾年），已敘明所憑證據及認定理由。對於上訴人
僅坦承有於原判決事實欄一(二)所載時、地攜帶行李箱入境，被調查局人員查獲，並扣
得ＭＤＭＡ之事實。而矢口否認有何運輸毒品犯行，所辯伊上班約三個月，老闆叫「
大頭」要伊去荷蘭考察，順便帶些樣品回來，所以在飯店有人打電話給伊，說是老闆
要伊帶回二只旅行箱，沒去懷疑其中有毒品云云。何以不足採信，並已依據卷內證據
資料，逐一指駁。且敘明證人即洋洋旅行社職員蔡文正證述上訴人參加其旅行社出國
之詞，亦無其採證上之價值，綦詳。所為合法之事實認定，俱有卷內證據資料足憑，
從形式上觀察，並無違背法令之情形存在。上訴意旨置原判決上開明確論斷於不顧，
仍執其在原審所辯陳詞否認知情故意運輸毒品犯行，就原判決理由已詳加說明之事項
，為單純之事實上爭執，泛指其有不適用法則、不載理由、理由矛盾之違法，核與法
律規定得為上訴第三審法院之理由，不相適合，應認其上訴，為違背法律上之程式，
予以駁回。
據上論結，應依刑事訴訟法第三百九十五條前段、第三百九十七條、第四百零一條，
判決如主文。
中      華      民      國    九十二    年      十      月      二      日
                              最高法院刑事第二庭
                                  審判長法官  陳  錫  奎
                                        法官  洪  清  江
                                        法官  李  伯  道
                                        法官  洪  文  章
                                        法官  花  滿  堂
      右正本證明與原本無異
                                              書  記  官
中      華      民      國    九十二    年      十      月      八      日


司法院資訊處製作；財團法人民間司法改革基金會備份。
